【裁判字號】    97,重上,134
【裁判日期】    971223
【裁判案由】    履行契約
【裁判全文】
臺灣高等法院民事判決                 97年度重上字第134號
上  訴  人  美少女化粧品國際股份有限公司
法定代理人  丙○○
訴訟代理人  林清漢律師
複  代理人  己○○
被  上訴人  甲○○
            乙○○
共      同
訴訟代理人  王敬堯律師
上列當事人間請求履行契約事件，上訴人對於中華民國97年1月
30日臺灣桃園地方法院96年度重訴字第150號第一審判決提起上
訴，本院於97年12月2日言詞辯論終結，判決如下：
    主      文
上訴駁回。
第二審訴訟費用由上訴人負擔。
    事實及理由
一、經查：
    (一)、按公司經中央主管機關撤銷或廢止登記者，應行清算程
        序；於清算範圍內，公司視為尚未解散；公司法第26條
        之1、第24條、第25條定有明文。又公司於清算中，公
        司股東會與監察人依然存續，對董事之訴訟依法仍應由
        監察人代表公司為之，始為適法（最高法院94年度台上
        字第230號判決意旨參照）。
    (二)、本件上訴人業經主管機關（即經濟部）於民國（下同）
        96年12月10日以經授中字第09635339570號廢止其公司
        登記（見本院卷第28頁公司變更登記表），即應行清算
        程序，並應以全體董事為清算人，惟本件上訴人係主張
        其遭主管機關廢止公司登記前，原董事長即被上訴人甲
        ○○（下稱甲○○）應賠償其新台幣（下同）600萬元
        為由，而提起本件訴訟，係屬清算範圍內，公司與董事
        間之訴訟；且經繼續1年以上，持有其公司已發行股份
        總數3％以上之股東，以書面請求監察人丙○○為公司
        對董事甲○○提起訴訟（公司法第214條第1項參照，見
        原審卷第10頁股東請求書）；依上說明，上訴人以其公
        司監察人丙○○為其法定代理人提起本件訴訟（見本院
        卷第30頁），於法核無不合。被上訴人抗辯上訴人提起
        本件訴訟為不合法云云，即無可取，合先陳明。
二、上訴人起訴主張：伊自91年4月18日公司設立後，即由甲○
    ○擔任伊公司董事長兼總經理，負責公司營運、人事、財務
    等管理，並由被上訴人乙○○（下稱乙○○）於同年10月1
    日擔任其保證人，保證甲○○於僱傭期間內，若因職務上故
    意過失行為，或違反僱傭契約及個別協書行為，致伊受有直
    接損害，得對甲○○請求損害賠償時，由乙○○代負賠償責
    任。惟甲○○迄93年9月30日前，並未提出財務報表或盈餘
    分配即宣布財務困難，且對於92及93年度盈餘亦無法說明其
    支出情形。經於95年12月1日召開股東會（下稱系爭股東會
    ），與甲○○達成協議，約定於同年月15日前完成核帳手續
    ，若經核對有明細摘要交待不明或不核對時，甲○○應賠償
    伊600萬元。詎甲○○迄今仍不核對且未提出任何說明，爰
    依系爭股東會協議、人事保證契約，求為命甲○○應賠償伊
    600萬元及法定遲延利息；並於伊對甲○○請求執行前開金
    額無效果時，應由乙○○清償之判決。原審為上訴人全部敗
    訴之判決，上訴人不提提起上訴，並於本院聲明：(一)原判決
    廢棄。(二)甲○○應給付伊600萬元，及自96年1月17日起至清
    償日止之法定遲延利息；並於伊對甲○○請求執行前開金額
    無效果時，應由乙○○清償。
三、被上訴人則以：系爭股東會係由無召集權人所召開，為不合
    法；縱該股東會為合法，惟其作成之決議並非契約，上訴人
    對甲○○並無請求履行權利；又上訴人於該股東會議與甲○
    ○達成協議，惟上訴人公司傳票均放置於會計師事務所中，
    會計師本得隨時核對，且核對帳冊並非甲○○之職務範圍，
    自不得請求甲○○賠償；再甲○○與上訴人間係委任關係，
    並非僱傭關係，故乙○○與上訴人間之保證約定為無效；況
    前開人事保證契約業已罹於3年時效等語，資為抗辯。並於
    本院答辯聲明：如主文所示。
四、上訴人於91年4月18日設立後，即由甲○○擔任其公司董事
    長兼總經理，負責公司營運、人事、財務等管理；乙○○於
    同年10月1日簽訂人事保證書，保證甲○○於僱傭期間內，
    若因職務上故意過失行為，或違反僱傭契約及個別協書行為
    ，致上訴人受有直接損害，得對甲○○請求損害賠償時，由
    乙○○代負賠償責任等情，有卷附公司變更登記表、人事保
    證書可憑（見本院卷第30頁、原審卷第4頁），並為兩造所
    不爭執（見本院卷第7頁反面、第43頁），堪信為真。
五、本院應審究者為(一)甲○○有無依系爭股東會協議，賠償上訴
    人600萬元之義務？(二)若有，則乙○○有無依前開保證書代
    為清償之義務？茲分別論述如下：
(一)、甲○○有無依系爭股東會協議，賠償上訴人600萬元之義務
    ？
  1.按監察人除董事會不為召集或不能召集股東會外，得為公司
    利益，於必要時，召集股東會，公司法第220條定有明文。
    查，系爭股東會係由丙○○基於上訴人公司之監察人而召集
    ，自屬有召集權人所召集之股東會乙節，有卷附公司變更登
    記表、系爭股東會議紀錄可稽（見本院卷第30頁、第63頁）
    ；縱其等未依公司所規定之召集程序召集，惟被上訴人並未
    依公司法第189條提起撤銷該決議之訴，則該項決議在未撤
    銷前，仍非無效（最高法院67年台上字第2561號判例意旨參
    照）。故被上訴人抗辯系爭股東會係由無召集權人所召集為
    無效云云，容有誤會，先予敘明。
  2.經查：
    (1)、依系爭股東會議紀錄記載：「主旨：總經理報告美少女
        公司自92年2月-93年8月營業狀況。討論事項：1.結束
        營業及營業虧損如何處理：未討論；2.銀行借款如何償
        還：未討論；3.廠商應付帳款如何應付：未討論；4.結
        論：日利聯合會計事務所丁○○（下稱丁○○）TEL00-
        0000000，0000000000；1.請會計師（指丁○○，應為
        記帳士，見本院卷第73頁反面）將92年2月～93年8月所
        有傳票與范總經理（指甲○○）做的資產負債表、損益
        表及各科目明細表（未列印出）一一核對；2.經核對有
        明細摘要交代不明或不核對，由總經理甲○○負責賠償
        公司NT $陸佰萬元；3.自95.12.1開始核對，95.12.15
        日一定完成；4.見證明蓋章」以觀（見原審卷第7頁、
        本院卷第63頁），可知系爭股東會協議係上訴人先委請
        丁○○先將其公司92年2月至93年8月之傳票，與甲○○
        任職上訴人期間所製作之資產負債表、損益表之各項科
        目明細一一核對後，若發現有科目明細摘要不明時，甲
        ○○即應予以說明用途，或就傳票與資產負債表、損益
        表科目不符處再予核對，若甲○○有就其用途交代不清
        或不核對時，始由甲○○賠償上訴人600萬元。
    (2)、上訴人92、93年度之公司資產負債表、損益表，因其公
        司負責該業務人員離職，戊○○（即上訴人公司股東張
        秋蓮之配偶）曾於94年間委託丁○○重新製作，因戊○
        ○對於甲○○任職期間之資產負債表、損益表仍存疑義
        ，乃於95年12月初某日晚上，戊○○再次委託丁○○核
        對公司資產負債表、損益表，嗣又臨時取消委託等情，
        業經證人丁○○於本院到庭證述綦詳（見本院卷第73頁
        反面），核與證人戊○○證述至今仍未委請會計師事務
        所核帳乙事相符（見本院卷第74頁反面），可徵上訴人
        於系爭股東會後，並未委請丁○○將92年2月至93年8月
        傳票與其公司資產負債表、損益表一一核對甚明。
    (3)、由此以觀，上訴人既於系爭股東會後，並未委請丁○○
        就其公司92、93年度之傳票，與資產負債表、損益表之
        科目明細加以一一核對，則甲○○自無依系爭股東會協
        議，對於公司傳票與資產負債表、損益表經核對後，若
        發現有科目明細不明時，應予說明用途，或對於傳票與
        資產負債表、損益表科目不符處再予核對之義務。故上
        訴人主張甲○○至今不予核對其公司92及93年度傳票與
        資產負債表、損益表，依系爭股東會協議，甲○○應賠
        償其600萬元云云，即屬無據。
  3.上訴人雖主張：甲○○未於系爭股東會翌日（即95年12月2
    日）至會計師事務所，核對傳票與資產負債表、損益表及科
    目明細，自應依系爭股東會協議賠償伊600萬元云云。然查
    ：
    (1)、如前所述，系爭股東會議係協議先委請會計師將其公司
        92年2月至93年8月之所有傳票，與甲○○任職期間之公
        司資產負債表、損益表及各科目明細一一核對後，若發
        現有科目明細摘要不明時，甲○○即應予以說明用途，
        或就傳票與資產負債表、損益表不符處再予核對，若甲
        ○○有就其用途交代不清或不核對時，始由甲○○賠償
        上訴人600萬元；並非協議甲○○於系爭股東會翌日，
        若未至會計師事務所核對公司傳票與資產負債表、損益
        表，甲○○即應賠償上訴人公司600萬元，此觀系爭會
        議紀錄自明（見原審卷第7頁、本院卷第63頁）。
    (2)、再上訴人公司成立後，有關帳冊、傳票均係由戊○○委
        由丁○○作帳乙節，業經證人丁○○於本院證述屬實（
        見本院卷第73頁反面），足徵丁○○對於上訴人公司之
        財務狀況知之甚詳；惟上訴人既未委由丁○○先就公司
        92年2月至93年8月之傳票，與甲○○任職期間之該公司
        資產負債表、損益表一一核對，則甲○○如何能就資產
        負債表、損益表與公司傳票科目不符處，予以說明用途
        或就傳票與資產負債表、損益表不符處再予核對？況上
        訴人之公司資產負債表、損益表本即由專人負責製作，
        此並非屬甲○○之職務範疇，自難僅因上訴人於系爭股
        東會後，未委任丁○○核對92年2月至93年8月之公司傳
        票與資產負債表、損益表，即可謂甲○○對於上訴人之
        公司資產負債表、損益表及科目明細用途有交代不明或
        不核對之行為至明。
    (3)、雖證人戊○○證述其曾與甲○○相約於95年12月2日晚
        間，至日利聯合會計師事務所與丁○○核對公司傳票與
        資產負債表、損益表云云（見本院卷第74頁反面），但
        為甲○○所否認；惟承上所述，系爭股東會係協議上訴
        人於委任丁○○就92年2月至93年8月公司傳票，與甲○
        ○任職期間之公司資產負債表、損益表核對前，甲○○
        並未有說明或核對不符科目之義務（此觀系爭股東會紀
        錄記載「經核對有明細摘要交代不明或不核對，由總經
        理甲○○負責賠償公司NT $陸佰萬元」自明）；基此，
        縱甲○○未於95年12月2日至日利會計事務所，亦無違
        反系爭股東會之協議可言。
    (4)、準此，上訴人既未委任丁○○就其公司92年2月至93年8
        月之傳票，與公司資產負債表、損益表核對有何科目明
        細不符之情事，則甲○○縱未於95年12月2日（即系爭
        股東會翌日）至該事務所，要無違反系爭股東會之協議
        。故上訴人主張：甲○○未於股東會翌日（即95年12月
        2日）至會計師事務所，核對傳票與資產負債表、損益
        表科目明細，故應賠償伊600萬元云云，並無可取。
    4.況參酌上訴人前曾以與本件同一起訴事由，對被上訴人提
      起損害賠償訴訟（即原法院94年度訴字第297號損害賠償
      事件），上訴人於訴訟中將相關帳冊交由鑑定人蔡淑貞會
      計師時，甲○○從未有不配合說明用途或核對之行為，嗣
      因上訴人未繳納鑑定費用，致撤回該案起訴等情，為上訴
      人所不爭執，並經本院調閱查明屬實（見本院卷第41頁）
      ，益徵甲○○並未就上訴人公司傳票與資產負債表、損益
      表之科目明細用途，有何用途交代不清，或就科目不符處
      不予核對之情事至明。
    5.綜上，上訴人既無法舉證證明甲○○有何違反系爭股東會
      協議應賠償其600萬元之行為（即就核對後之傳票與資產
      負債表、損益表，若有科目明細不符處，未予說明用途或
      對科目不符處不予核對）發生，則甲○○自無賠償上訴人
      600萬元之義務。
    6.另本院既認甲○○要無違反系爭股東會協議之行為，則其
      自無賠償上訴人600萬元之義務，則甲○○抗辯其係遭脅
      迫而於系爭股東會議紀錄內簽名乙事，本院自無審究之必
      要，附此陳明。
(二)、乙○○有無依前開保證書代為清償之義務？
    如前所陳，甲○○既無須依系爭股東會協議對上訴人負賠償
    600萬元之義務，則乙○○自無依人事保證契約為甲○○負
    代為清償之義務。故上訴人主張於其對甲○○執行前開賠償
    600萬元無效果時，應由乙○○代為清償云云，即無可取。
    又上訴人請求乙○○代甲○○清償既屬無據，則乙○○抗辯
    系爭人事保證契約請求權已罹於時效乙節，本院自無審認之
    必要，並此陳明。
六、從而，上訴人依系爭股東會協議、人事保證契約，訴請甲○
    ○應賠償其600萬元及法定遲延利息；並於其對甲○○請求
    執行前開金額無效果時，應由乙○○清償；均為無理由，不
    應准許。原審為上訴人敗訴之判決，於法並無不合。上訴意
    旨仍執前詞指摘原判決不當，求予廢棄改判，為無理由，應
    予駁回。
七、另上訴人聲請本院傳訊證人吳寶瓊、葉花枝，以資證明系爭
    股東會協議甲○○有在會議紀錄上簽名、蓋手印等情，因此
    部分業經戊○○到庭證述明確（見本院卷第74至75頁），並
    為甲○○所不爭執，故本院核無傳訊之必要；另兩造其餘之
    攻擊或防禦方法，經本院審酌後均認與本件之結論無涉，茲
    不再一一論列，併予敘明。
八、據上論結，本件上訴為無理由，依民事訴訟法第449條第1項
    、第78條，判決如主文。
中    華    民    國    97    年    12    月    23    日
                    民事第十三庭
                        審判長法  官  黃騰耀
                              法  官  陳姿岑
                              法  官  楊絮雲
正本係照原本作成。
如不服本判決，應於收受送達後20日內向本院提出上訴書狀，其
未表明上訴理由者，應於提出上訴後20日內向本院補提理由書狀
（均須按他造當事人之人數附繕本）上訴時應提出委任律師或具
有律師資格之人之委任狀；委任有律師資格者，另應附具律師資
格證書及釋明委任人與受任人有民事訴訟法第466條之1第1項但
書或第2項（詳附註）所定關係之釋明文書影本。
中    華    民    國    97    年    12    月    23    日
                              書記官  李華安
附註：
民事訴訟法第466條之1（第1項、第2項）：
對於第二審判決上訴，上訴人應委任律師為訴訟代理人。但上訴
人或其他法定代理人具有律師資格者，不在此限。
上訴人之配偶、三親等內之血親、二親等內之姻親，或上訴人為
法人、中央或地方機關時，其所屬專任人員具有律師資格並經法
院認為適當者，亦得為第三審訴訟代理人。


司法院資訊處製作；財團法人民間司法改革基金會備份。
